【裁判字號】    98,上訴,2093
【裁判日期】    990114
【裁判案由】    強盜
【裁判全文】
臺灣高等法院臺中分院刑事判決        98年度上訴字第2093號
上  訴  人
即  被  告  戊○○
                    （
選任辯護人  劉思顯律師
            張究安律師
上  訴  人
即  被  告  丁○○
                    3號（
選任辯護人  胡峰賓律師
上列上訴人因強盜案件，不服臺灣臺中地方法院98年度訴字第13
56號中華民國98年7月16日第一審判決（起訴案號：臺灣臺中地
方法院檢察署98年度偵字第4492號），提起上訴，本院判決如下
：
    主  文
原判決關於戊○○、丁○○部分撤銷。
戊○○犯共同強盜罪，處有期徒刑伍年貳月。
丁○○犯共同搶奪罪，處有期徒刑貳年。
    事  實
一、戊○○（綽號胖子）、丁○○（原名郭荃維）、乙○○（經
    臺灣臺中地方法院判處有期徒刑七年二月確定）、甲○○（
    另案經臺灣臺中地方法院以九十八年度訴字第二○一一號判
    處有期徒刑七年八月，經本院九十八年度上訴字第二一八九
    號駁回甲○○上訴確定）為朋友關係，戊○○、乙○○、丁○○於後述行為時，均係滿十八歲、未滿二十歲之未成年人
    ，甲○○於後述行為時，則為滿二十歲之成年人。緣戊○○
    於民國九十八年二月二日夜間某時，與其另一友人即少年糠
    ○○（八十一年次，姓名年籍詳卷）在位於臺中市○○路上
    不詳地點之網咖店連線上網把玩電腦時，因不滿糠○○在其
    面前炫耀身上有現金新臺幣（下同）三萬元，竟萌生歹念，
    在該網咖店以即時線上聊天功能，與當時在位於臺中縣烏日
    鄉○○路十七號四樓之二（即乙○○居處，下稱上址居處）
    內打電腦之乙○○聯繫（當時丁○○亦同在上址居處），戊○○向乙○○表示其不滿糠○○前開炫耀金錢之舉並提議要
    處理糠○○，乙○○則向戊○○表示先看看欲處理之對象再
    說，戊○○、乙○○並約在位於臺中縣烏日鄉之「水世界Ｋ
    ＴＶ」見面，戊○○遂向糠○○佯稱要外出找朋友並邀同糠
    ○○共同前往，一方面戊○○騎乘機車搭載糠○○至前開「
    水世界ＫＴＶ」外，另方面乙○○則騎乘機車搭載丁○○於
    翌日（即三日）凌晨零時某分，至前開「水世界ＫＴＶ」外
    與戊○○會合，戊○○、糠○○、乙○○、丁○○在該處聊
    天過程中，戊○○趁隙向乙○○提議欲行搶糠○○身上現金
    之事，惟因糠○○在場表示先前曾見過乙○○，乙○○心有
    顧忌，當場未予同意戊○○之前開提議，戊○○遂藉故邀同
    糠○○先至上址居處聊天。戊○○、糠○○、乙○○、丁○○抵達上址居處後，糠○○先被帶至上址居處內放置電腦之
    房間（下稱前開電腦房間）連線上網把玩電腦，期間戊○○
    趁隙在上址居處之乙○○房間（非為前開電腦房間），再向
    乙○○提議欲挾持施暴糠○○以取得糠○○身上現金之事，
    乙○○則以需另找糠○○不認識之甲○○，並推由甲○○下
    手強盜糠○○身上現金而同意戊○○之前開提議，乙○○隨
    即與甲○○電話聯絡，並命由丁○○騎乘丁○○所使用之車
    號六二二─ＣＱＶ號機車（下稱前開六二二號機車），自甲○○之居處搭載甲○○至上址居處。丁○○騎乘前開六二二
    號機車搭載甲○○抵達上址居處後，乙○○為避免糠○○發
    現，刻意引領甲○○至前開乙○○房間內，亦未向糠○○張
    揚甲○○有至上址居處之事，甲○○在前開乙○○房間內期
    間，戊○○、乙○○、甲○○共同意圖為自己不法所有，並
    基於強盜犯意聯絡，事前謀議，計劃先由丁○○、甲○○共
    乘前開六二二號機車至前開「水世界ＫＴＶ」附近之公園（
    即位於臺中縣烏日鄉○○村○○○街與一心街口處，下稱前
    開強盜地點）埋伏等候，另方面則由戊○○、乙○○將糠○○誘騙外出至前開地點，並推由甲○○在前開地點對糠○○
    下手強盜糠○○身上之金錢，丁○○於戊○○、乙○○、甲○○謀議期間，因曾數度進出該房間，是略聽聞知悉其等欲
    行搶糠○○財物之事，戊○○、乙○○、甲○○謀議既定，
    為使丁○○、甲○○能先抵達上開地點埋伏等候，乙○○、
    戊○○輪流陪同糠○○在前開電腦房間上網。乙○○則命丁○○載糠○○先騎機車趕赴欲強盜地點，丁○○明知乙○○
    等人有意奪財，仍基於共同犯意應允之，惟丁○○、甲○○
    走出乙○○家門等候電梯之際，甲○○思及徒手挾持恐不易
    強盜得手，遂折返乙○○住處，向乙○○表示身上無「傢俬
    」（台語，指工具，喻兇器），乙○○聽聞，竟進而生共同
    攜帶兇器強盜之意，將置放在上址居處，客觀上足供兇器使
    用，對人之身體、生命、安全構成威脅之水果刀一支（未扣
    案，係屬鐵製材質、單面刀刃之水果刀，刀刃部分長逾十五
    公分；下前開水果刀）交予甲○○持用，甲○○旋將該刀放
    入褲子口袋內，丁○○、甲○○即共乘前開六二二號機車於
    同日凌晨四時三十餘分，抵達前開強盜地點附近埋伏等候，
    另方面戊○○、乙○○則佯裝邀同糠○○外出找朋友並至前
    開「水世界ＫＴＶ」飲酒，戊○○旋即騎乘機車同時搭載乙○○、糠○○二人，於同日凌晨五時十五分許抵達前開強盜
    地點，戊○○即藉口購買飲料並先行騎乘機車離開，乙○○
    則在糠○○旁把風並等待甲○○之出現，丁○○則躲入鄰近
    暗處，糠○○在該處撥打手機講電話之際，甲○○旋即頭戴
    丁○○所有之安全帽、臉戴乙○○所有之口罩，以掩飾身分
    ，徒步靠近糠○○，並以手持前開水果刀搭在糠○○肩膀，
    喝令糠○○將金錢交出，以此脅迫方式致使糠○○不能抗拒
    ，糠○○進而將其所有之現金二萬七千元交付甲○○。乙○○見甲○○已依其等計劃下手，即先離開現場。乙○○並在
    臺中縣烏日鄉○○路上某處，由戊○○接應並共騎機車返回
    上址居處，甲○○於得手後騎乘前開六二二號機車離開，須
    臾再返回前開強盜地點附近搭載丁○○逃逸，嗣其等四人再
    於同日約八時、九時許，在丁○○位於臺中縣大肚鄉○○路
    ○段五六六東十巷一弄十五號之住處，朋分前開所得之二萬
    七千元，其中乙○○、丁○○、戊○○均各朋分取得五千元
    ，其餘一萬二千元則由甲○○朋分取得，嗣並均花用一空。
二、案經糠○○訴由臺中縣警察局烏日分局報請臺灣臺中地方法
    院檢察署檢察官偵查起訴。
    理    由
一、證據能力之說明：
  (一)本案相關共犯、證人之警訊、偵訊證述固屬被告以外人於審
    判外之陳述，然本案當事人、被告戊○○及辯護人於本院調
    查證據時，就此等陳述之證據能力問題表示不爭執，且本院
    審酌上開筆錄作成之情況，尚無不當，依刑事訴訟法第一百
    五十九條之五第一項規定，自得為證據。
  (二)本案相關共犯、證人之警訊、偵訊證述固屬被告以外人於審
    判外之陳述，然本案當事人及被告丁○○暨其辯護人於本院
    調查證據時，就此等陳述之證據能力問題並未表示異議，且
    本院審酌上開筆錄作成之情況，尚無不當，依刑事訴訟法第
    一百五十九條之五第二項規定，視為有同條第一項之同意，
    原得為證據，惟經本院調閱甲○○案卷，甲○○之警詢筆錄
    關於作案水果刀係由被告丁○○交付之記載，因與本院勘驗
    錄音結果不盡相符，爰認定此部分警詢陳述記載無證據能力
    。
二、得心證之理由：
  (一)訊據上訴人即被告戊○○固坦承其有上揭因不滿證人糠○○
    炫耀身上有現金三萬元，而向被告乙○○、共犯甲○○提議
    要搶證人糠○○身上之金錢，嗣伊與被告乙○○、證人糠○○三人共乘一部機車同至前開「水世界ＫＴＶ」附近、位於
    前開公園三街與一心街口處之公園後，伊係先行騎乘機車離
    去購買飲料，且伊事後在被告丁○○之前開住處，有自共犯
    甲○○處朋分取得證人糠○○遭搶二萬七千元中之五千元等
    情，惟矢口否認有參與上揭強盜證人糠○○金錢之不法犯行
    ，辯稱：在乙○○之上址居處討論時，並沒有講過要拿水果
    刀等武器作案，因為糠○○只有一個人，討論時只說搶糠○○身上的現金，搶是由乙○○、甲○○去處理，伊只是配合
    ，依當時討論之犯罪計畫，伊認知是搶奪，並非強盜，伊係
    事後在丁○○的家分錢時，伊聽甲○○說才知道有用水果刀
    搶糠○○云云；被告戊○○之辯護人辯護稱：戊○○在乙○○之上址居處，僅與乙○○、甲○○形成共同搶奪糠○○身
    上現金之意思，而乙○○在戊○○不知情之情形下，另提供
    前開水果刀供甲○○脅迫糠○○交出身上財物之加重強盜行
    為，已超出當初戊○○搶奪共同意思之範圍，超出之行為僅
    能視為乙○○、甲○○二人之個別行為，不能令戊○○共同
    負攜帶兇器強盜之罪責等語。訊據上訴人即被告丁○○固不
    否認於前揭時地，被告乙○○有騎乘機車搭載伊至前開「水
    世界ＫＴＶ」外面，與被告戊○○、證人糠○○碰面，且伊
    嗣有騎乘前開六二二號機車搭載共犯甲○○至上址居處，伊
    嗣又有與共犯甲○○共乘前開六二二號機車至證人糠○○前
    開遭搶地點附近，且事後在伊前開住處，亦有自共犯甲○○
    處取得證人糠○○遭搶二萬七千元中之五千元等情，惟矢口
    否認有參與上揭搶奪證人糠○○金錢之不法犯行，辯稱並不
    知道乙○○、戊○○、甲○○討論要對糠○○行搶之事，伊
    亦未參與上開搶奪計畫之謀議，戊○○、乙○○、甲○○事
    後到伊家時，甲○○要還給伊先前欠的錢時，伊才知道糠○○遭搶之云云；被告丁○○之辯護人則辯護稱：丁○○事前
    不知乙○○、戊○○、甲○○計劃要搶糠○○之事，且丁○○事後自甲○○處取得之現金五千元，係甲○○返還先前對
    丁○○之欠款，丁○○並非與甲○○等人朋分行搶而得糠○○之贓款，丁○○僅是受乙○○之託幫忙騎乘前開六二二號
    機車搭載甲○○，就前開行搶計畫之作案內容確無所悉，此
    觀諸戊○○於九十八年四月七日偵查中檢察官訊問時之供述
    ，及其於九十八年二月十三日偵查中檢察官訊問、法院審理
    時均以證人身分結證之證言；乙○○於法官羈押訊問時之供
    述，及其於九十八年二月十三日偵查中檢察官訊問、法院審
    理時均以證人身分結證之證言；甲○○於法院審理時以證人
    身分結證之證言，均甚明確，又衡諸戊○○、乙○○、甲○○與丁○○四人間為朋友關係，戊○○、乙○○、甲○○均
    坦承自己有參與本案犯行，並分別指證除丁○○外之其他共
    犯也有參與本案犯行，依渠等均為朋友，交情相仿，並無特
    別迴護被告丁○○之理，本案縱認被告丁○○事前有聽見乙○○等人欲行搶糠○○，然戊○○、乙○○、甲○○對於原
    先究竟計劃如何行搶糠○○亦不能十分確認，甚且戊○○係
    稱以搶奪方式，自不能逕認被告丁○○對於前開強盜計畫確
    有認識而謂其係共同正犯，被告丁○○於九十六年底因頭蓋
    骨破裂顱內出血住院開刀，性格自閉遲鈍，常成為他人使喚
    對象，其受託搭載甲○○而不加以追問原因，此與被告丁○○平日與戊○○、乙○○之相處模式並無扞格，則被告丁○○縱有騎乘前開六二二號機車搭載甲○○及事後取得現金五
    千元之情事，然均非遂行強盜罪之構成要件行為，被告丁○○並無自己共同參與前開行搶計畫之意思等語。經查：
  (1)本案共犯乙○○就其有為上揭強盜之犯行，其於警詢、偵查
    及原審法院審理時均坦白承認，並據共犯甲○○於警詢、檢
    察官訊問、法官羈押訊問時供承在卷，及共犯甲○○於檢察
    官訊問及原審法院審理時均以證人身分結證明確，互核情節
    相符，此已經本院調閱甲○○案卷查核屬實，此外，並有安
    全帽一頂扣案可證，及臺中縣烏日鄉○○路、三民路口處監
    視器錄影畫面所翻拍照片及該處全家便利超商之監視器錄影
    畫面所翻拍照片附卷可按。至被害人即證人糠○○對於其遭
    歹徒強盜時，該歹徒有無持水果刀乙節，其於檢察官訊問時
    雖證稱：歹徒手上沒有拿刀子；我都沒有看到刀子等語（見
    本案偵查卷五六、五七頁）。然共犯甲○○確係持前開水果
    刀、頭戴安全帽、口戴口罩對證人糠○○為前揭強盜犯行乙
    節，屢據乙○○於原審供承不諱。且參諸共犯甲○○於九十
    八年五月六日偵查中於檢察官訊問時供承：我從糠○○的左
    後方接近糠○○，拿水果刀抵在糠○○的左肩上，我就說錢
    拿出來，糠○○就說好，糠○○把錢拿出來，叫我趕快走，
    糠○○把二萬七千元拿給我；我拿水果刀抵著糠○○，糠○○有用手抵抗一下，但後來還是把錢給我等語【見九十八年
    度偵緝字第一一九六號偵查卷（下稱前開偵緝卷）十七、十
    八頁】，及共犯甲○○於原審法院審理時以證人身分結證：
    我站在糠○○的左後方，那時候糠○○在講手機，乙○○一
    看到我衝過去他就跑走了，乙○○會跑走是當初就講好的；
    我到糠○○身邊，我叫糠○○不要動，把錢拿出來，糠○○
    就把錢拿給我，我叫糠○○把錢拿出來時，糠○○有嚇到，
    糠○○就把錢從口袋拿出來給我；我的手一直放在糠○○的
    肩膀上，當時我右手拿一支水果刀，我用右手搭在糠○○肩
    膀上，平放在肩膀，糠○○應該有看到我手上有水果刀等語
    （見原審卷第一三三頁背面）。再佐以證人糠○○於原審法
    院審理時明確結證：我那時候給戊○○載，我與戊○○及另
    外一個人（即指乙○○）三貼騎一部機車去上址ＫＴＶ那邊
    的公園，到該公園後戊○○跟我說要去買飲料，我還在講電
    話，戊○○離開沒有多久，我就被搶了，三貼的另外一個人
    後來去哪裡我不知道，因為我一直在講行動電話，後來我電
    話講到一半，歹徒從我正前方跑過來，當時我原來是背對著
    歹徒在講行動電話，我轉過身歹徒就在我面前，歹徒有戴安
    全帽、口罩；歹徒當時有無拿刀架在我的脖子上，現在過太
    久，我已經忘記了，但是我於九十八年二月十六日警詢時證
    述係歹徒趁我不注意時靠近我，用一把刀押住我的脖子，對
    我說搶劫，要我把身上的錢都拿出來等語，我並沒有說謊；
    歹徒靠我靠得很近，叫我把錢拿出來，歹徒的手搭在我的肩
    膀，叫我把錢拿出來，我就拿錢給歹徒；歹徒剛把手搭在我
    肩上時，我以為是朋友，後來知道不是朋友，是要搶錢，這
    個時候我會害怕；我被搶了二萬七千元；是我自己把二萬七
    千元交給行搶的歹徒，不是行搶的歹徒伸手拿走我的二萬七
    千元等語（見原審卷第一四○至一四三頁）。則證人糠○○
    確係遭共犯甲○○以持前開水果刀之脅迫手段而處於不能抗
    拒之狀態，始交付二萬七千元予共犯甲○○，足堪認定。
  (2)被告戊○○係基於自己參與普通強盜計畫犯罪之意思，被告
    丁○○係基於自己參與搶奪計畫犯罪之意思，推由共犯甲○○至前開地點對糠○○下手實施（惟乙○○、甲○○於謀議
    成立後，臨出門之際，又進而生攜帶兇器共同強盜犯意，甲○○亦確下手以水果刀強盜得手，則超出被告戊○○、丁○○原謀議範圍，詳后），說明如次：
  1.就被告戊○○共同參與前開強盜計畫之謀議部分，被告戊○○雖以前詞置辯，然被告戊○○於九十八年二月十三日偵查
    中檢察官訊問時以證人身分結證：當時應該就是挾持糠○○
    ，然後直接拿糠○○的錢等語（見本案偵查卷十二頁），既
    有挾持糠○○之意，顯欲藉挾持糠○○手段壓制其反抗以取
    財，並非僅欲乘糠○○不備而搶奪之，又佐以被告乙○○除
    於警詢時明確供述這件事是戊○○所提議的等語外（見警卷
    八頁），乙○○於九十八年二月十三日經檢察官聲請羈押、
    於法官羈押訊問時亦供述：我與戊○○、甲○○去行搶，是
    由甲○○下手行搶，當時由戊○○騎乘機車搭載我、糠○○
    至前開強盜地點，目的是要強盜糠○○的財物，原本在我家
    ，我、甲○○、戊○○就說好要強盜糠○○的財物等語明確
    （見臺灣臺中地方法院九十八年度聲羈字第一七二號卷四頁
    背面），是乙○○於法院亦供明其等係欲強盜糠○○的財物
    ，則被告戊○○以其認知討論之犯罪計畫僅係搶奪，並非強
    盜云云置辯，顯非事實，已無從憑採，雖共犯甲○○於原審
    法院審理時結證：我、乙○○、戊○○三人，在乙○○的房
    間一起討論要搶糠○○的事；我就等戊○○、乙○○帶糠○○到我們約定的公園地點，就是在公園的某一個角落，戊○○、乙○○、糠○○到公園之後，戊○○先行離開，剩下乙○○、糠○○，戊○○先離開是我們事先講好的計畫，之後
    我就從我站的地方衝出去行搶己○○等語明確（見原卷一三
    二頁背面、一三三、一三五、一三六頁），是共犯甲○○於
    原審法院僅稱係「行搶」，而非「強盜」，然原難期其等明
    悉「搶奪」與「強盜」之分野，「行搶」二字於社會觀念原
    兼指搶奪及強盜，無從以此遽認被告戊○○僅具搶奪犯意。
  2.就被告丁○○有共同行搶之犯意部分，被告丁○○雖以前詞
    置辯，惟查：
  本案經被告丁○○之辯護人複製被告丁○○警詢錄音勘驗結
    果，被告丁○○於警詢坦認「他們三人在房間裏面討論要怎
    樣搶糠○○，你在外面看電視進去裏面走來走去這樣對嗎？
    ）恩」、「他〈指乙○○〉叫我跟小毛先走」、「他叫我跟
    小毛先去水世界外面」、「（幹？）行搶」、「（你在公
    園那邊等？）恩」、「（再來呢？他們多久才到？）３、４
    ０分」、「（要你載小毛過去幹？行搶之後你呢？你去哪
    裏？）在另外一個地方等他」、「．．．他們二人走後，小
    毛就行搶」、「（他就搶他了嘛，那他是怎麼搶？）拿刀」
    、「（那搶完呢？）搶完就騎機車走了」，有警詢錄音譯文
    在卷可參（本案當事人對此譯文之證據能力及內容真正並未
    異議，且此譯文除少數細節外，核與警詢筆錄記載相符，應
    認有證據能力，並足採信），是被告丁○○顯事先知悉乙○○等人有意行搶，而與甲○○騎車共赴行搶地點，並在該處
    等候數十分鐘之久，於甲○○下手強盜時，並在鄰近觀看之
    ，其辯稱僅係回家順道載甲○○到案發現場云云，無非畏罪
    飾卸之詞，無可憑採。
  另被告丁○○與被告戊○○、乙○○在上址居處之房間時，
    被告丁○○知悉並有聽到謀議行搶證人糠○○之事，且共犯
    甲○○行搶證人糠○○所得二萬七千元後，係回到被告丁○○之家裡分錢，由共犯甲○○分給被告戊○○、乙○○、丁○○每人各五千元，其餘一萬二千元由共犯甲○○分得，且
    係因被告丁○○知道行搶證人糠○○之事，所以事後被告丁○○因而分得五千元等情，業據被告戊○○於九十八年二月
    十三日偵查中檢察官聲請羈押、於法官羈押訊問時供述明確
    （見本院九十八年度聲羈字第一七二號卷六頁）。且被告戊○○於九十八年二月十三日偵查中檢察官訊問時同時結證：
    當時應該就是挾持糠○○，然後直接拿糠○○的錢；我們從
    糠○○處取得的錢是由甲○○分的，甲○○取得二萬七千元
    ，甲○○分給我、乙○○及丁○○每人各五千元，剩下的由
    甲○○拿走；丁○○也可以分錢，因為丁○○知道這件事；
    丁○○只是事前知道我們要做這件事，知道我們要去搶糠○○的錢等語（見本案偵查卷十二頁），已堪認被告丁○○辯
    稱其事前不知有行搶計畫云云，顯與事實不符，委無可採。
  又參諸被告乙○○於警詢時供述：甲○○當時是由丁○○以
    機車載至案發地埋伏等候的；丁○○有聽到我們計劃要搶糠
    ○○，所以我與戊○○就叫丁○○載甲○○到案發地埋伏等
    語（見警卷四頁）。而被告丁○○於法院審理時就被告乙○○前揭警詢時供述「我與戊○○就叫丁○○載甲○○到案發
    地埋伏」乙節，亦自承係屬事實（見原審卷九五頁）。則被
    告丁○○事前對乙○○等有行搶取財謀議一節，顯非毫無所
    悉，否則其豈會應乙○○之要求，由其與共犯共乘前開六二
    二號機車同至前開地點附近並無端在該處埋伏等候之理？由
    此益見被告丁○○前開所辯，係與事實不符之虛詞，無從憑
    採。
  況就被告丁○○分得五千元之原因，觀諸共犯甲○○於原審
    法院審理時結證：事後我跟丁○○先到丁○○的家，我與丁○○就在丁○○的房間玩電腦，等到戊○○、乙○○來，我
    們就在那邊分錢，是分從糠○○搶到的錢，我們四個人在分
    錢；因為我認為我騎丁○○的機車，所以我就拿了五千元給
    丁○○；我當時並沒有想到要還丁○○的錢，純粹是因為跟
    丁○○借機車才給丁○○錢；二萬七千元，我是分得一萬一
    千元，我並不是分得一萬六千元後，再把一萬六千元中之五
    千元拿給丁○○等語（見原審卷第一三四、一三六頁背面）
    。再佐以被告戊○○於警詢時供述：案發後約九點多我到乙○○家找乙○○，乙○○帶我到大肚鄉丁○○的家時，丁○○、甲○○都已經在場，甲○○說事情都好了，把錢拿出來
    說這裡有二萬七千元，乙○○對甲○○說你先分，然後我們
    如果有意見再跟你說，甲○○就分給我、乙○○、丁○○各
    五千元，後來由甲○○出面租車，我、乙○○、丁○○、甲○○四人一起到鹿港天后宮拜拜，下午回來解散後我就回家
    睡覺了，分到的五千元我到鹿港時就花完了等語（見警卷十
    頁）。又被告丁○○於原審供述甲○○係積欠伊二千二百元
    ，並非五千元，且被告丁○○取得之金額亦與乙○○、戊○○取得金額相符，當可認甲○○並非完全為還債而交付被告
    丁○○五千元，縱甲○○或曾向被告丁○○表示交付五千元
    後再無欠債，然此或係甲○○有取巧心態，或係甲○○以五
    千元中部分金額抵充債務，則被告丁○○事後自共犯甲○○
    處取得之五千元至少有部分係朋分共犯甲○○前揭強盜犯行
    所得之贓款，實甚為明灼。
  被告乙○○於警詢時供述：口罩是我在九十八年二月二日二
    十三時多，原先是說由我行搶時我去超商購買的，後來由於
    我有見到糠○○，所以我不要對他行搶，所以把口罩丟到前
    開「水世界ＫＴＶ」前公園的桌上，當決定由甲○○行搶時
    ，我就告訴甲○○我把口罩丟在公園內石桌上，叫他到公園
    去找等語（見警卷七頁背面），此部分核與其嗣於原審法院
    審理時結證情節大致相符（見原審卷第一七四頁）。又共犯
    甲○○係持前開水果刀、頭戴安全帽、口戴口罩對證人糠○○為前揭強盜犯行乙節，已如前述。於此共犯甲○○經被告
    乙○○之告知，且刻意在前開強盜地點附近拿取作案用之口
    罩之過程，倘謂與共犯甲○○同至前開強盜地點附近之被告
    丁○○，對於共犯甲○○欲在前開地點下手對證人糠○○行
    搶事，均毫無所悉，至與常情相違，自無可採。
  又被告戊○○於九十八年二月十三日偵查中檢察官訊問時雖
    具結證稱：在乙○○家時，丁○○已經走了，丁○○沒有參
    與本案等語（見本案偵查卷十二頁），其於九十八年四月七
    日偵查中檢察官訊問時陳稱：我們準備搶糠○○財物的這件
    事，丁○○不知道，是後來甲○○去丁○○家分錢，丁○○
    才知道等語，其復於原審審理時具結證稱：乙○○跟丁○○
    說要丁○○去載甲○○，丁○○去載甲○○的時候，丁○○
    不知道甲○○要來上址居處做什麼，我和乙○○講這件事情
    的時候，都講很小聲，丁○○在玩電腦；事後在丁○○家，
    甲○○先拿五千元給丁○○，好像是甲○○欠丁○○的錢；
    我真正決定要行搶，是在甲○○來上址居處後，我、乙○○
    、甲○○三人在乙○○房間的時候，當時丁○○在另一電腦
    房間玩電腦；乙○○叫丁○○去載甲○○時，沒有講什麼原
    因去載甲○○；我平常跟丁○○相處就會叫丁○○買東西，
    載來載去，不問原因等語（見原審卷第八五、八七、八八頁
    ）。另被告乙○○於九十八年二月十三日偵查中檢察官聲請
    羈押、法官羈押訊問時雖陳稱：丁○○在我家時，沒有與我
    、戊○○、甲○○一起謀議強盜糠○○財物；丁○○不知道
    我們要強盜糠○○財物等語，其於同日檢察官訊問時雖具結
    證稱：丁○○不知道我們要搶糠○○的事，丁○○沒有參與
    等語（見本案偵查卷十三頁），其於九十八年四月十日檢察
    官起訴、法官羈押訊問時雖又陳稱：甲○○對糠○○下手行
    搶時，丁○○不知道，因為我與戊○○或甲○○談本案時，
    丁○○都沒有在我旁邊等語（見原審卷十六頁背面），其再
    於法院審理時具結證稱：甲○○對糠○○下手行搶時，丁○○不知道；我刻意不讓丁○○知道對糠○○行搶的這件事，
    因為這是犯罪的，丁○○沒有什麼角色，所以不把丁○○拖
    下水，讓丁○○不知道，就沒有叫丁○○去做本案；事後丁○○分到五千元，是甲○○有欠丁○○的錢等語（見原審卷
    第一七二、一七○頁），然被告丁○○縱未參與討論作案計
    劃，惟曾因進出房間，而略知悉乙○○等欲作案等情，已如
    上述，乙○○、甲○○、戊○○認定被告丁○○未參與本案
    或不知情，無非因被告丁○○未參與討論使然，核屬誤會或
    迴護之詞，無可憑採。
  此外，復有安全帽一頂扣案可證，及臺中縣烏日鄉○○路、
    三民路口處監視器錄影畫面所翻拍照片及該處全家便利超商
    之監視器錄影畫面所翻拍照片附卷可按。
  (二)又公訴意旨認被告戊○○、丁○○係犯刑法第三百三十條第
    一項之攜帶兇器強盜罪（即犯強盜罪而有刑法第三百二十一
    條第一項第三款之情形），然乙○○提供其家中水果刀供甲○○施暴強盜，乙○○、甲○○二人所為固該當於攜帶兇器
    強盜罪之構成要件，惟共同實施犯罪行為之人，在合同意思
    範圍以內，各自分擔犯罪行為之一部，相互利用他人之行為
    ，以達其犯罪之目的者，固應對於全部所發生之結果，共同
    負責。但共同正犯，必須有意思之聯絡為必要，故共同正犯
    之所以應對其他共同正犯所實施之行為負其全部責任者，以
    就其行為有犯意聯絡者為限，若他犯所實施之行為超越原計
    畫之範圍，而為其所難以預見者，則僅應就其所知之程度，
    令負責任，未可概以共同正犯論（參考最高法院九十年度臺
    上字第四八三號判決意旨），本案當應細究被告戊○○、丁○○二人之主觀犯意，尚不得以乙○○、甲○○有共同攜帶
    兇器強盜犯行，即謂被告戊○○、丁○○必亦該當之，經查
    ：
  (1)被告丁○○於警詢固曾供承是日係要「行搶」，惟「行搶」
    於一般民情兼指搶奪及強盜，並非必係強盜，尚難據此供述
    認被告丁○○犯強盜罪，而被告戊○○於法院曾證述是日目
    的係要挾持被害人取財，惟挾持被害人亦非必定須使用兇器
    ，非不可徒手施暴挾持，是尚難據此自白認被告戊○○犯攜
    帶兇器強盜罪。
  (2)關於本案甲○○強盜使用之水果刀係由何人交予甲○○使用
    一節，經本院調閱甲○○案卷，甲○○之警訊筆錄記載「我
    作案的水果刀，是由丁○○從乙○○的家裡拿給我的」，惟
    經本院勘驗該部分警詢錄音，甲○○就該部分係陳述「（警
    ：你作案的那隻刀哪裡來的？）丁○○他們拿給我的」「（
    警：被告丁○○還是康忠諺？丁○○還是乙○○？）他們從
    丁○○，他們從乙○○他家拿給我」，有本院勘驗筆錄在卷
    ，是經本院勘驗，甲○○於警詢係表示「他們拿給我」，並
    未確實陳述係被告丁○○交予伊，又甲○○於原審及本院均
    到庭經詰問，於原審證述「前開水果刀是我從上址居處出門
    前說沒有武器，所以才臨時拿的；丁○○不知道我帶前開水
    果刀出門；前開水果刀是乙○○拿給我的，乙○○拿水果刀
    給我時，戊○○沒有在現場」等語（見原審卷第一三一至一
    三六頁），於本院證述「好像我要離開乙○○的時候，我想
    到我沒有武器，所以乙○○從他家拿水果刀給我。」、「（
    有關水果刀何人拿給你的事情是否清楚？）沒記錯的話是乙○○拿給我」，而乙○○於九十八年二月十三日警詢時陳述
    「甲○○作案的刀械，是從我家要出門前，我到我家廚房拿
    出水果刀給他作為作案刀械，現在在哪裡我不知道」」（警
    卷7頁反面），於原審結證「（甲○○的刀子哪裡來的？）
    我家拿的。」、「（那把刀是誰拿給甲○○的？）我。」、
    「是甲○○要出門的時候，跟我講說他沒有工具，所以我才
    臨時從廚房拿了壹把水果刀給他」，於本院結證「刀子是甲○○要出門的時候，我拿給他的。是他出門的時候我自己拿
    給他的。」、「（你到底在什麼地點把刀子交給甲○○？）
    我家住公寓，他要出門的時候，他把我家的大門打開，就是
    在客廳，我把刀子交給甲○○。」、「（既然是在客廳，當
    時應該大家都有看到？）沒有，因為被告戊○○在打電腦，
    被告丁○○在按電梯，不然電梯會跑下去。」、「（你將刀
    子拿給甲○○的時候，他如何處理？）他插在褲子裡面。」
    ，分別有原審及本院審判筆錄可按，甲○○上述不利被告丁○○之警詢記載既與事實有間，是依上述乙○○、甲○○陳
    述，可認定係乙○○將刀子交予甲○○，且係於甲○○臨出
    門時，始臨時起意向乙○○拿取之，並旋將之插在褲子裡面
    ，應無事證證明被告戊○○、丁○○二人知悉甲○○是日有
    攜帶水果刀。
  (3)又被告丁○○於案發日固與甲○○共乘機車同赴案發現場，
    惟就伊是否確知被告戊○○及乙○○、甲○○強盜計劃一節
    ，經查：
  共犯甲○○因本案於偵查中經通緝並於九十八年五月六日經
    通緝到案後，於同日警詢時供承：乙○○打電話給我並要我
    到乙○○家，我下樓等，隨後就由丁○○騎機車載我到乙○○家裡，丁○○帶我到乙○○房間，丁○○跟乙○○向我說
    戊○○帶一個朋友身上有二、三萬元現金，他們計劃要向糠
    ○○行搶，問我要不要參加，一開始我還在猶豫，之後戊○○遊說叫我參加，然後就丁○○帶我到強盜地點等待；糠○○遭強盜是由戊○○計劃，我負責行搶等語，於同日經檢察
    官聲請羈押，於法官羈押訊問時亦稱：九十八年二月三日凌
    晨我在家裡房間睡覺，之後我接到乙○○的電話，要我下去
    我家樓下，乙○○說要來載我，但是來的人是丁○○，丁○○將我載到乙○○的家，然後帶我去乙○○的房間，乙○○
    與丁○○二人跟我說戊○○的朋友糠○○身上有二、三萬元
    ，要去搶糠○○的計畫，乙○○、丁○○二人跟我說要搶糠
    ○○的時候，一開始我還很猶豫，戊○○也過來乙○○的房
    間，戊○○、乙○○、丁○○三人同時遊說我參與強盜糠○○的計畫，計畫的內容是我與丁○○先離開乙○○的家，然
    後再由乙○○與戊○○帶糠○○去乙○○家附近的公園，再
    由我下手強盜糠○○，強盜當天，丁○○從乙○○的家裡拿
    出一把水果刀給我，要我下手的時候拿這把水果刀去強盜糠
    ○○；拿水果刀去強盜糠○○也是我們當初在乙○○住處就
    說好的；戊○○、乙○○、丁○○對我有拿水果刀強盜糠○○的事情都知情，水果刀是乙○○的家中的；我拿水果刀強
    盜糠○○時，丁○○在旁邊的樹叢裡；因為丁○○有騎機車
    ，由丁○○先騎機車載我離開，然後到乙○○家附近的公園
    等，由我與丁○○去搶糠○○；我行搶糠○○時，糠○○好
    像在講電話，我從糠○○左後方衝上去，用我的右手持刀，
    將右手平放在糠○○的肩膀，要糠○○把錢交出來，糠○○
    就把錢交給我，還叫我趕快走，我搶到錢之後，就騎著丁○○的機車離開，但丁○○還是一直躲在樹叢，直到糠○○離
    開現場後，丁○○才從樹叢裡面出來；因為我強盜財物之後
    ，我騎著機車在附近繞，後來我繞回作案現場附近，我看到
    丁○○已經跑離開樹叢在附近的一家便利商店，所以我才知
    道丁○○是糠○○離開現場後才從樹叢出來；我一共搶到二
    萬七千元，後來在丁○○的家分贓，分贓的人有我、丁○○
    、乙○○、戊○○，丁○○、乙○○、戊○○說由我來分，
    我分得一萬元，剩下的一萬七千元由丁○○、乙○○、戊○○平分，我記得他們其中一個人分五千元，其餘二個人各分
    六千元，至於何人分五千元、何人分六千元，我已經忘記了
    ；作案用的水果刀，在我離開作案現場的路上，我就將水果
    刀丟棄；我當天行搶糠○○時，我有載安全帽、口罩，沒有
    載手套，安全帽是丁○○的，口罩也是丁○○拿給我的；在
    本案案發前，我不認識糠○○，但我認識戊○○、丁○○、
    乙○○；我行搶糠○○有拿水果刀的這件事情，戊○○、丁○○、乙○○事前都知情，因為當時我在乙○○家中拿到水
    果刀，丁○○拿水果刀給我的時候，乙○○、戊○○都有看
    到，戊○○、乙○○、丁○○也知道我拿水果刀就是準備強
    盜糠○○，我確定丁○○有參與強盜糠○○的計畫等語（見
    臺灣臺中地方法院九十八年度聲羈字第五六七號刑事卷四至
    六頁），惟甲○○於原審則結證「我在乙○○的房間看到乙○○，他坐在床上，沒有在做什麼事，丁○○也跟在我後面
    ，跟我進去乙○○的房間，乙○○跟我講事情的時候，丁○○就出去了，他出去之後，丁○○就把房間門關上了。」、
    「（你與乙○○在房間做什麼事？）我問乙○○找我作何事
    ，乙○○說要做搶糠○○的這件事，跟我說要怎麼做，我已
    經不太記得乙○○當時講的具體內容，乙○○說要搶糠○○
    的錢。」、「（是否乙○○主動跟你講的？）提議是誰提議
    我不知道，我只問乙○○找我做什麼，乙○○就跟我說搶糠
    ○○的事情，事情是誰提議的我不知道。」、「（此時現場
    有誰在場？）只有我跟乙○○。」、「後來換戊○○從另外
    一個房間過來乙○○的房間，這是我進入乙○○房間後，第
    一次看到戊○○，這時房間有我、乙○○、戊○○，我們三
    人就一起討論要搶糠○○的事情。」、「（談的這段時間，
    是否還有其他人進來？）沒有，這段時間乙○○房間的門是
    關起來的，是戊○○進來的時候，隨手關上的。」、「（是
    否有刻意不讓丁○○知道你們要做的事情？）是。」。於本
    院則結證「（你在九十八年六月十六日原審審理時，法官問
    你是否刻意不讓被告丁○○知道你們要做的事，你回答是，
    因為要騎被告丁○○的機車，這個陳述是否屬實？）是的。
    」、「（你為何在九十八年五月六日羈押的訊問時，說被告
    丁○○有參與強盜計畫？）因為被抓的時候，情緒太緊張說
    的。」，是甲○○就丁○○有無向伊告知犯案計畫及伊有無
    向被告丁○○告知犯案計畫等情，其前後陳述尚非一致。
  被告戊○○於九十八年二月十三日偵查中檢察官訊問時具結
    證述：在乙○○家時，丁○○已經走了，丁○○沒有參與本
    案等語（見本案偵查卷十二頁），其於九十八年四月七日偵
    查中檢察官訊問時陳稱：我們準備搶糠○○財物的這件事，
    丁○○不知道，是後來甲○○去丁○○家分錢，丁○○才知
    道等語，其復於原審審理時具結證述：乙○○跟丁○○說要
    丁○○去載甲○○，丁○○去載甲○○的時候，丁○○不知
    道甲○○要來上址居處做什麼，我和乙○○講這件事情的時
    候，都講很小聲，丁○○在玩電腦；事後在丁○○家，甲○○先拿五千元給丁○○，好像是甲○○欠丁○○的錢；我真
    正決定要行搶，是在甲○○來上址居處後，我、乙○○、甲○○三人在乙○○房間的時候，當時丁○○在另一電腦房間
    玩電腦；乙○○叫丁○○去載甲○○時，沒有講什麼原因去
    載甲○○；我平常跟丁○○相處就會叫丁○○買東西，載來
    載去，不問原因等語（見原審卷八五、八七、八八頁），被
    告戊○○於本院再結證「（九十八年四月七日偵查中，檢察
    官問你準備搶被害人財務，這件事情有誰知道，你說乙○○
    、甲○○知道，被告丁○○不知道？這部分陳述是否屬實？
    ）是的。」、「（九十八年四月十日移審庭的時候，法官問
    你，被告丁○○有無參與這件搶案事情，你回答沒有，這部
    分是否屬實？）是。」、「（為何在九十八年二月十三日羈
    押庭的時候，你說被告丁○○知道這件事情？）因為乙○○
    跟我講的時候，被告丁○○在我旁邊，所以我以為他知道。
    」，則依被告戊○○所述，被告丁○○並未積極參與謀議。
  乙○○於九十八年二月十三日偵查中檢察官聲請羈押、法官
    羈押訊問時雖陳稱：丁○○在我家時，沒有與我、戊○○、
    甲○○一起謀議強盜糠○○財物；丁○○不知道我們要強盜
    糠○○財物等語，其於同日檢察官訊問時則具結證述：丁○○不知道我們要搶糠○○的事，丁○○沒有參與等語（見本
    案偵查卷十三頁），其於九十八年四月十日檢察官起訴、法
    官羈押訊問時雖又陳稱：甲○○對糠○○下手行搶時，丁○○不知道，因為我與戊○○或甲○○談本案時，丁○○都沒
    有在我旁邊等語（見原審卷十六頁背面），其再於原審審理
    時具結證述：甲○○對糠○○下手行搶時，丁○○不知道；
    我刻意不讓丁○○知道對糠○○行搶的這件事，因為這是犯
    罪的，丁○○沒有什麼角色，所以不把丁○○拖下水，讓丁○○不知道，就沒有叫丁○○去做本案；事後丁○○分到五
    千元，是甲○○有欠丁○○的錢等語（見原審卷第一七二、
    一七○頁）。
  (4)綜上，本案被告戊○○固與乙○○、甲○○有強盜被害人之
    謀議，然甲○○係於臨出門強盜時始起意向乙○○拿取刀子
    ，則攜帶兇器一節應已超出其等與被告戊○○原謀議範圍，
    是被告戊○○應僅就其共同謀議範圍，論以共同普通強盜罪
    。而關於被告丁○○是否確知本案強盜計劃一節，甲○○警
    詢、偵訊及九十八年六月八日法院訊問固曾為不利被告丁○○之陳述，然其於法院詰問程序則否認被告丁○○知情參與
    ，其陳述前後不一，非全無瑕疵可指，乙○○及被告戊○○
    於歷次陳述又均明陳被告丁○○不知情，則被告丁○○是否
    確知被告戊○○等人之強盜計畫，既無其餘事證可憑，應尚
    未達於一般人均不致有所懷疑而確信為真實之程度，雖被告
    丁○○於警訊陳述「他們三人在房間裏面討論要怎樣搶糠○○，你在外面看電視進去裏面走來走去這樣對嗎？）恩」、
    「他〈應係指乙○○〉叫我跟小毛先走」、「他叫我跟小毛
    先去水世界外面」、「（幹？）行搶」、「（你在公園那
    邊等？）恩」，是被告戊○○及甲○○、乙○○在房間內謀
    議時，被告丁○○應曾進入房間，並聽聞略知一二，且被告
    丁○○亦知載甲○○到公園是為行搶，而「行搶」一詞，依
    一般社會觀念本包括「搶奪」及「強盜」，既無充分事證證
    明被告丁○○具強盜意圖，依有利被告原則，僅能認定其具
    搶奪意圖，依所犯重於所知，依所知處斷原則，應論被告丁○○以共同搶奪罪（本案雖僅被告丁○○一人具搶奪犯意，
    其餘被告戊○○等人則具強盜或加重強盜犯意，然被告丁○○既原有與乙○○、甲○○、被告戊○○共同搶奪之犯意，
    是本案被告丁○○判決主文仍應諭知其係犯共同搶奪罪）。
三、論罪科刑：
  (一)核被告戊○○所為，均係犯刑法第三百二十八條第一項之普
    通強盜罪，被告丁○○係犯同法第三百二十五條第一項之搶
    奪罪，爰變更檢察官所引應適用之法條。
  (二)按凡以自己犯罪之意思而參與犯罪，無論其所參與者是否犯
    罪構成要件之行為，皆為正犯（參考最高法院二十五年度上
    字第二二五三號判例意旨參照）；又共同正犯，係共同實施
    犯罪行為之人，在共同意思範圍內，各自分擔犯罪行為之一
    部，相互利用他人之行為，以達其犯罪之目的，其成立不以
    全體均參與實施犯罪構成要件之行為為要件；參與犯罪構成
    要件之行為者，固為共同正犯；以自己共同犯罪之意思，參
    與犯罪構成要件以外之行為，或以自己共同犯罪之意思，事
    前同謀，而由其中一部分人實行犯罪之行為者，亦均應認為
    共同正犯，使之對於全部行為所發生之結果，負其責任（參
    考最高法院九十二年度臺上字第二八二四號判決意旨）。被
    告戊○○固未親身下手實施強盜，然其與乙○○、甲○○事
    前謀議強盜被害人糠○○之計畫，並推由共犯甲○○在前開
    強盜地點對被害人糠○○遂行前揭強盜犯行，事後又朋分贓
    款，已如前述。是被告戊○○與乙○○、甲○○具有共同犯
    罪意思，為共同正犯，而被告丁○○提供其機車與甲○○同
    至犯案現場，又提供其安全帽供甲○○遮掩面目犯案，事後
    又朋分贓款，亦應認有共同犯意，亦應論以共同搶奪罪。
  (三)原審以被告戊○○、丁○○犯罪事證明確，予以論罪科刑，
    固非無見，然原審認二人係犯共同加重強盜罪，則有未洽，
    被告二人上訴意旨否認全部犯行雖無可採，但原審判決既有
    如上瑕疵，即屬無可維持，應由本院予以撤銷改判，爰審酌
    被告二人均年輕力盛，不思以正當方法賺取財物，僅因不滿
    被害人糠○○炫耀身上之金錢，竟生貪念搶取之，並參酌二
    人事後已與被害人糠○○達成和解並賠償損害、本案強盜所
    得財物尚非甚鉅，具其等先前均無經法院判處罪刑之刑事犯
    罪紀錄等一切情狀，分別量處如主文第二、三項所示之刑示
    懲，扣案之安全帽一頂雖經甲○○頭戴以犯案，然並非違禁
    物，依法並非必應沒收，未扣案之前開水果刀一支、口罩一
    個，雖均係被告乙○○所有、供共犯甲○○遂行前揭強盜犯
    行所用之物，惟均未扣案，前開水果刀亦已為共犯甲○○丟
    棄而不知去向，分別據被告乙○○、共犯甲○○陳明在卷，
    復無證據證明係屬違禁物，為避免將來執行困難，爰均不另
    宣告沒收，附此敘明。
據上論結，應依刑事訴訟法第369條第1項前段、第364條、第299
條第1項前段、第300條，刑法第28條、第328條第1項、第325條
第1項，判決如主文。
本案經檢察官丙○○到庭執行職務。
中    華    民    國    99    年    1     月    14    日
            刑事第一庭    審判長法  官  陳  紀  綱
                                法  官  張  智  雄
                                法  官  姚  勳  昌
以上正本證明與原本無異。
如不服本判決應於收受送達後10日內向本院提出上訴書狀，其未
敘述上訴之理由者，並得於提起上訴後10日內向本院補提理由書
（均須按他造當事人之人數附繕本）「切勿逕送上級法院」。
                                書記官  吳  宗  玲
中    華    民    國    99    年    1     月    14    日
中華民國刑法第325條
（普通搶奪罪）
意圖為自己或第三人不法之所有，而搶奪他人之動產者，處 6
月以上 5 年以下有期徒刑。
中華民國刑法第328條
（普通強盜罪）
意圖為自己或第三人不法之所有，以強暴、脅迫、藥劑、催眠術
或他法，至使不能抗拒，而取他人之物或使其交付者，為強盜罪
，處 5 年以上有期徒刑。


司法院資訊處製作；財團法人民間司法改革基金會備份。
